【裁判字號】    92,上訴,427
【裁判日期】    920527
【裁判案由】    重傷害
【裁判全文】
臺灣高等法院高雄分院刑事判決                    九十二年度上訴字第四二七號
    上  訴  人  臺灣屏東地方法院檢察署檢察官
    上  訴  人
    即  被  告  乙○○
    選任辯護人  葉武侯律師
                郭憲彰律師
右上訴人因被告重傷害案件，不服臺灣屏東地方法院九十一年度訴字第六○三號中華
民國九十一年十二月二十六日第一審判決（起訴案號：臺灣屏東地方法院檢察署九十
一年度偵續一字第一號），提起上訴，本院判決如左：
      主  文
原判決撤銷。
乙○○傷害人之身體致重傷，處有期徒刑年肆月。
    事  實
一、緣林永盛於民國九十年七月二十二日凌晨二時許，駕駛自小客車（當時車內尚有
    甲○○、羅明利、羅佩吟三人），在屏東縣崁頂鄉○○村○○路上，因酒後倒車
    不慎撞及謝文勇停置路旁之自小貨車（車主為林廷建之母），造成兩車均有受損
    ，林永盛、羅明利及甲○○三人均下車查看，謝文勇當時表示不用賠償，林永盛
    隨即將車駛離現場，並載羅明利回家（距肇事現場約一百公尺）。其後林永盛發
    覺自己車輛受損嚴重，數分鐘後乃搭載甲○○及羅珮吟二人返回事發地點，林永
    盛、甲○○先後下車要求林廷建、謝文勇與之互賠彼此車輛損失，謝文勇見林永
    盛、甲○○酒後氣粗直嚷索賠，乃找來乙○○前來協助，甲○○告訴乙○○勿介
    入此事，乙○○則要他們明天酒醒後再來協商賠償事宜，雙方發生嚴重爭執，甲
    ○○因酒後致自主神經亢奮及情緒起伏大，且不悅乙○○介入排解，乃至車上取
    出置於前座排擋旁之鋁棒，持鋁棒作欲揮打乙○○之態勢，乙○○見狀退後數步
    ，一則見甲○○酒醉作勢亂揮，一則亦惱怒其無理索賠且氣焰囂張，因此未逃離
    現場而從地上拾起一根約四、五尺長之鐵條（未扣案），客觀上能預見持鐵條於
    黑暗中毆打人之頭部易造成眼睛受傷，可能引起視能毀敗之結果，乙○○仍基於
    傷害之犯意，與甲○○彼此各持鐵條、鋁棒互毆，雙方相互揮打數下後，因甲○
    ○酒後動作反應遲緩、步態不穩，乙○○持手中鐵條數次毆打甲○○頭部及身體
    ，致甲○○受有外傷性顱骨骨折、左顳部急性硬膜上出血、外傷性左眼視神經受
    損及右上背、頸部、左後肩有長條狀瘀傷等傷害，甲○○受傷倒地後，羅珮吟聯
    絡羅明利前來，同將甲○○扶上車，後由林永盛先送羅明利及羅珮吟回家，並載
    甲○○回住處，迄當日上午八時二十分許始由甲○○兄長將甲○○送至安泰醫院
    急診。甲○○上開傷害經診治後，有左眼外傷性視神經病變及癲癇二項後遺症，
    左眼視力可辨眼前手指數二十公分，左眼視神經萎縮，左眼視力及視野已達效用
    毀敗之程度。
二、案經甲○○訴由屏東縣警察局東港分局報請臺灣屏東地方法院檢察署檢察官偵查
    後為不起訴處分，復經告訴人聲請再議，經台灣高等法院高雄分院檢察署檢察長
    命令發回續行偵查後起訴。
    理  由
一、訊據上訴人即被告乙○○固坦承告訴人當時有下車來協調，是雙方口角才回車上
    取出鋁棒，才拾起地上鐵條與之互毆，致傷及告訴人之事實，惟矢口否認右揭犯
    行，辯稱：「告訴人與林永盛他們拿球棒追我，打了我二下，有打到我下巴瘀血
    ，但未驗傷，我才撿鐵條反抗，鐵管甚軟因擋時彎曲而打到告訴人眼睛，當時他
    們都酒後茫茫，看見甲○○蹲下來後，我是要追林永盛回來處理，當時是迫於自
    保而拾起鐵條與之相抗，應屬正當防衛或過當」云云。經查：
（一）告訴人甲○○於九十年七月二十二日凌晨二時許，與被告發生衝突後，受有外
      傷性顱骨骨折、左顳部急性硬膜上出血、外傷性左眼視神經受損及右上背、頸
      部、左後肩有長條狀瘀傷等傷害，當日上午八時二十分許至安泰醫院進行開腦
      緊急手術後住加護病房，至同月三十一日出院，此有安泰醫院甲種診斷證明書
      附警卷及該院九十一年五月十六日東安醫字第一六六號函暨急診病歷與護理評
      估紀錄單各影本附偵查卷可稽。至於告訴人如何受傷，及衝突之過程，告訴人
      （含證人林水盛、羅珮吟）及被告（含證人謝文勇、林廷建）雙方所陳述經過
      情形，歧異甚大，告訴人主要指訴爭執時，被告示意謝文勇取來二支鐵條，一
      起追打林永盛，其甫下車即遭二人共同毆打云云，被告主要辯解為告訴人與林
      永盛分持鋁棒先揮打，其退後數步被迫拾起地上鐵條抵擋云云。由於本件非當
      場報案查獲，告訴人直至同年十月三十日始提出告訴，已歷經三個月期間，雙
      方均極易有自行杜撰、事後勾串、迴護開脫，甚或記憶不全之情形。尤其關於
      行為動機或手段等細節方面，告訴人之指陳難免故予誇大，證人之證言，有時
      亦會有渲染偏頗之可能。因此，無論告訴人之指訴或相關證人之證詞，應還原
      當時現場犯案之原因、手段，乃至涉案關係人之身體心理狀態，並佐以犯案工
      具等相關客觀情狀，加以認定，不宜全盤採納告訴人之指陳論述，或被告之辯
      解供詞。換言之，證人之陳述有部分前後不符，或相互間有歧異時，究竟採擷
      何部分為認定之依據，應由本院基於經驗法則及論理法則，本於確信斟酌判斷
      ，非謂一有不符或矛盾，即認其全部均為不可採信，如若其基本事實之陳述與
      真實性無礙時，仍得予以採信，有最高法院七十四年台上字第一五九九號判例
      意旨可以參考，合先敘明。
（二）按告訴人之告訴，本以使被告受刑事訴追為目的，故其陳述是否與事實相符，
      自應調查其他證據，以資審認，苟其所為攻擊之詞，尚有瑕疵，則在此瑕疵未
      予究明之前，即不能遽採為斷罪之基礎。告訴人報案後先指稱「林永盛下車與
      車主商談，我坐在車內，聽到車外大聲爭吵，即下車欲瞭解何因，才下車發現
      乙○○與謝文勇二人持鐵條追林永盛，追到我坐車旁，鄧謝二人即持鐵條欲打
      我，我為了自衛即從車內拿出木棒，轉身間我的頭部即遭打傷而倒地」等語；
      檢察官偵訊時先稱「我有拿鋁棒，還沒有揮打，對方就揮過來，林永盛下車跟
      他們談時，我有下車」；後稱「林永盛先下車，我都坐在車內後座，但有看到
      他們談話舉動，我發現雙方爭吵就下車，即看見林永盛被鄧謝二人持鐵棍追，
      到了車旁約十一、二公尺，林從我身邊快速跑過去，其中一人往前追，乙○○
      到我前方就突然打我」等語。於原審稱「車門還開著就被乙○○打到，至於謝
      文勇有無打到我，我不清楚」（見第三○頁）、「我下車前就看見鄧謝二人追
      打林永盛，下車時剛好林永盛跑過我身旁，開了車門轉身要拿球棒就被打了，
      我很確定是鄧謝二人都有打我，當時他們二人要打我，我看到後才要拿球棒防
      衛」云云（見第八六頁）。至本院則稱「我不是看見有人追林永盛才想下車，
      是要下車時才看見，我是被打一下後，為了自衛才拿球棒」及「我拿鋁棒有與
      鐵條擋了幾下，互打一、二聲」等語。綜觀告訴人前後所述過程，(1)關於林永
      盛返回現場與被告商談賠償時，其是否也下車與被告爭執？有謂坐在車內未下
      車爭執，才下車就被打云云，有稱林永盛下車談時，有下車等語，已有所歧異
      ；(2)又為何其後會下車查看，有稱是見到追打林永盛，有稱見爭吵大聲下車才
      見到追打，也先後不符；(3)關於拿鋁棒前後，有稱他們欲打我，為了自衛才拿
      出木棒，轉身間遭打，有稱已拿出鋁棒尚未揮打，對方就揮過來，又稱我是被
      打一下後才拿球棒自衛，亦不一其詞；(4)至於謝文勇是否持鐵管毆打，有稱不
      清楚，有謂很確定有打我，亦見矛盾之處；(5)關於追打情形，有謂開了車門就
      被被告與謝文勇二人毆打，有稱其中謝文勇往前追林永盛，被告到我前方就打
      伊云云，仍顯有未合。告訴人上開被告犯案過程之指訴尚有瑕疵，尚應調查其
      他證據以察其指述與事實是否相符，非可遽信。
（三）證人即目擊者楊許來子（原名楊阿蜜）在偵查時證稱：「我看到告訴人在車禍
      發生後又回頭，當時乙○○也在附近走，見狀即上前告訴他們夜深了，都回家
      去，不要在這裡吵人，後來甲○○就從車上拿一根鋁棒出來，就往乙○○身上
      揮，沒有打到，乙○○即往後退，撿了一根棍子來阻擋，後來現場就來了很多
      人，他們就互相圍在一起打，我就看不到情形，是甲○○先拿球棒下車，後來
      又下來二名男子」等語（見九十一年偵續字第一○號第十一頁反面）。於原審
      時證稱：有看到被告等人發生爭執，當時伊在睡覺，聽到車子撞到的聲音就爬
      起來，從伊家二樓的窗戶往外看到肇事者離開現場後沒多久又開回來，肇事者
      開回來後從車內有三個男子下車，其中有一個戴眼鏡的，是甲○○，是甲○○
      打開車門從底下拿球棒出來等語（見第一○四頁）。核與被告、證人謝文勇、
      林永盛所述情節大致相符。且證人林廷建在本院亦證稱：告訴人他們當時有喝
      酒且很生氣，在他們車旁發生爭執，後來告訴人就進去車內拿出一支鋁棒，作
      勢要打被告，被告見此就退了，告訴人追上打了被告一下，被告退了約一台車
      距離，在地上拾起鐵條抵擋並互毆起來，約互打二、三聲，告訴人就倒下來等
      語。又證人羅珮吟於原審亦證稱「我們折回去後林永盛先下車，我留坐在副駕
      駛座，林永盛和乙○○在我們的車後談，謝文勇站在旁邊，談了沒有幾分鐘，
      甲○○坐在後座，他說要下車去看看，他就下車去看，我轉身的時候他們就打
      起來了」等語（見第八十三頁）。
（四）綜合右述楊許來子、謝文勇、林廷建及羅珮吟之證詞及被告之供述，再佐以證
      人林永盛於偵查中所證「被告先打完告訴人後，再要追打我」及告訴人於偵查
      初訊時所稱「林永盛下車跟他們談時，我有下車，我有拿鋁棒，還沒有揮打，
      對方就揮過來」各等語，應可確定林永盛折返事發地點後，先下車要求謝文勇
      、林廷建賠償，謝文勇找來被告前來，告訴人也下車表示被告勿介入此事，被
      告則要他們明天酒醒後再來談，彼此嚴重爭執，甲○○不悅乃至車上取出鋁棒
      ，作勢欲揮打被告，被告見狀退後數步，並拾起地上鐵條與之互毆，約十數秒
      後告訴人遭擊中頭部昏眩倒地，林水盛見狀即逃跑，被告則追向林永盛未及而
      返之事實。因此，告訴人所指林永盛折返後，其未下車，待一下車就遭被告及
      謝文勇持鐵條毆打，來不及持捧自衛云云，尚屬誇大避就飾詞，不可採信。且
      本案係起因於林永盛先倒車撞及謝文勇所停放小貨車後車燈，謝文勇已表明不
      用賠償，然因林永盛自覺其小客車受損嚴重，遂返回現場欲要求謝文勇及林廷
      建彼此互賠對方損失，因林永盛及告訴人酒後大聲爭執，謝文勇請來被告前來
      協調，雙方一言不合而發生衝突，為被告及告訴人所同認。則告訴人與林永盛
      既係為索賠而返回現場，衡情必是有備而來，且車內恰備有鋁棒置放於排擋旁
      之位置，其在無滿意答覆前，豈會輕易善罷干休？反觀被告與謝文勇並非好友
      ，僅係村裡守望相助隊之隊長，才介入協調糾紛，實無在告訴人及林永盛未先
      挑釁前即持鐵條先動手追打渠等之必要。何況告訴人及林永盛均自承事發之前
      確曾飲酒，在場證人林廷建、謝文勇等人均聞其酒味甚濃，談判賠償時蠻橫叫
      囂，加上林永盛駕車明顯失控撞擊謝文勇停放路旁之小貨車，顯見渠等當時酒
      後致其思考及個性均有所改變，且控制與反應能力均受影響無訛。則告訴人見
      雙方有所口角且不悅被告介入排解，先至車內持鋁棒作勢揮打，並先動手欲毆
      打被告或怵勢示威之可能性，顯較被告先示意謝文勇取來二支鐵條先動手毆打
      告訴人之可能性為高。雖然，被告自稱下巴亦有瘀傷（未驗傷），而告訴人卻
      是左眼、頭部、頸部、右上背部及左後肩等均受有多處挫瘀傷，原審乃推認應
      係被告先動手毆打告訴人方合情理。然告訴人於檢察官初訊時已透露稱「林永
      盛下車跟他們談時，我有下車，我有拿鋁棒」等語，此時應考量告訴人係處於
      酒後狀態，雖因自主神經亢奮而氣粗聲大，甚至藉酒壯膽而持捧作勢揮打，被
      告後退避免受擊且惹惱氣憤，遂從地上拾起鐵條與之互毆對打，然告訴人畢竟
      控制及反應能力受到影響，致過程係處於受打地位。故尚不得僅依彼此傷勢輕
      重，而推論何人先動手追打，仍須審酌雙方衝突之原因及當時身體狀況，予以
      認定。
（五）雖證人林永盛於原審證稱「後來我與被告發生爭執，被告就叫謝文勇去拿二支
      鐵條過來，拿來的時侯就要打我，我就跑，甲○○看到我被人家追，他就下來
      ，他們就先打他」云云（見第八七頁），證人羅珮吟證稱「告訴人下車時手上
      並沒有拿東西可以確定」云云（見第八三頁）。但被告是否與林永盛爭執當時
      ，叫謝文勇去取二支鐵條過來，而林永盛聞此卻仍然在原地等候？已是可疑。
      再者，若被告與謝文勇各持一支鐵條要追打林永盛，何以未下車之告訴人甫下
      車即遭二人持鐵條合毆共打？實難以想像其毆打告訴人之動機。何況告訴人堅
      稱被告與謝文勇追打了十一、十二公尺，才來到其坐車旁云云，而證人林永盛
      則於偵查中稱「他們事先打完告訴人後，再追打我的，在打告訴人之前，並沒
      有追我」云云，已明顯矛盾不一致。因此，證人林水盛、羅珮吟與告訴人關於
      「被告叫謝文勇取鐵條二支追打，並於告訴人甫下車即遭毆打」之陳詞，即非
      無疑，自難以採信。當然，證人謝文勇於偵查中亦稱「告訴人及林水盛他們二
      個都有拿球棒」云云，或證人楊許來子亦稱「告訴人先拿球棒下車，後來又下
      來二名男子」云云，亦屬誇大不實之詞，尚非有據。
（六）被告於警詢時即供稱「林永盛口氣凶狠，有意思鬧事，經言語不合，甲○○即
      從車內拿出鋁棒二支，作勢做出欲毆打我之動作，即由高往下做欲打之動作，
      我即退一、二十步，從路旁拾起一支鐵條反擊，就拿鐵條與甲○○之鋁棒互毆
      ，因鐵條比較細，當二支兇器互擊時會彎曲，致前端傷到甲○○之頭部」等語
      ，除二支鋁棒不實在外，事實上已供出林永盛、告訴人當時口氣凶狠，藉故索
      賠，告訴人取出鋁棒亦僅作勢欲毆打之動作，此觀證人楊許來子所證「往被告
      身上揮，但沒有打到」等語自明，被告見狀當會避退，且從事後被告未有遭鋁
      棒毆擊頭部或身體之嚴重傷害，足見告訴人當時並未真正有意想毆打被告，退
      步言，可能因酒醉無力步伐蹣跚而未能打中，但無論如何，告訴人所為並非現
      在侵害行為，何況被告當時大可一逃了之，之所以退數步仍留在現場並拾起鐵
      條與告訴人互毆，除閃避告訴人藉酒作勢亂揮外，無非亦惱怒其無理索賠且氣
      焰囂張，乃持鐵條反擊，況且佐以告訴人全身挫傷、瘀傷多處，除有診斷證明
      書可憑外，觀之告訴人受傷之照片，其右上背、頸部、左後肩有長條狀瘀傷（
      見原審卷第九十八頁），足徵被告尚且居於強勢，而告訴人處於劣勢之情狀甚
      明，被告所辯被迫以鐵條防擋云云，實非可採，其毆打告訴人，顯無正當防衛
      可言。
（七）關於告訴人左眼受傷情形，依安泰醫院於九十一年三月十一日及同年九月十七
      日分別函稱「甲○○於九十年七月二十二日急診就醫並入院，診斷病名為疑似
      左眼外傷性失明，當日接受開顱手術，於同年月三十一日轉院至高雄長庚醫院
      眼科做進一步檢查」及「左眼有外傷性視神經病變及癲癇二項後遺症，此兩項
      後遺症已經由眼科及神經內科兩科醫師判定為殘廢」（見偵續卷第十五頁及原
      審卷第十五頁）。另財團法人長庚紀念醫院高雄分院於九十一年十月二日亦函
      復「吳君自九十年八月一日至十二月十八日於門診檢查，其左眼視力為眼前可
      辨手指數二十公分，九十年十一月六日經視野檢查發現視野縮小至左上顳側十
      至二十度，其餘視野皆受損，且視覺誘發電位明顯異常，眼底鏡檢查發現左眼
      視神經萎縮，其左眼視力及視野已達無法回復之程度」，有該院第三○九七號
      函（見原審卷第二十四頁）及相關病歷在卷可參。佐以告訴人於原審及本院均
      陳稱左眼已看不到，無法矯正，左眼前二十公分只是黑黑的影子，閱讀及工作
      能力須依賴右眼才能達成，單以左眼無法正常閱讀及正常工作等語，其左眼雖
      仍有眼前二十公分分辨手動之視力，但其於短短二十公分之距離既僅能勉強分
      辨物體之動作，可證其左眼所殘餘視力，已喪失視覺之效用，即已達於毀敗機
      能之程度（最高法院八十五年度台上字第一三七號、八十九年度台上字第六二
      六三號判決可以參照），應堪以認定。本件事證已臻明確，被告犯行洵堪認定
      ，應依法論科。
二、被告於犯案當時夜色昏暗且見告訴人酒意甚濃，依當時之犯罪動機及所持約四、
    五尺之鐵條，毆擊告訴人成傷，客觀上可預見有傷及告訴人眼睛致其失明重傷之
    可能，但其與告訴人間並無深仇大恨，應無置告訴人失明重傷之故意，其應僅以
    普通傷害之意思而毆擊告訴人，雖告訴人因被告之傷害，引起重傷之結果，在客
    觀上亦為被告所能預見，自應成立傷害之加重結果犯。核被告所為，係犯刑法第
    二百七十七條第二項後段之傷害致重傷罪。公訴意旨認被告係犯刑法第二百七十
    八條第一項之重傷罪，尚有未洽，惟其持鐵條毆擊告訴人之基本事實相同，起訴
    法條應予變更。至於未扣案之鐵條一支，雖係供犯罪所用之物，但尚無證據證明
    確係被告所有，爰不另為沒收之諭知，附此敘明。
三、原審據以論罪科刑，固非無見。惟（一）原判決概依告訴人之指訴及證人林永盛
    、羅珮吟之證詞，而認定被告示意謝文勇取來鐵條二支，繼而分持之追打林永盛
    ，追至告訴人身旁時，乃共同聯手毆擊告訴人之事實，並認以鐵條攻擊人體，極
    易致嚴重之傷害，而攻擊頭部極易傷及脆弱之眼睛而造成失明之結果，竟以鐵條
    傷及告訴人之左眼致失明，自難謂無毀敗一目之重傷故意云云。然未就在場相關
    證人之證詞相互求證，並詳究當場雙方之對峙情形、動機等情加以考量；亦未斟
    酌當時夜色昏暗及告訴人酒醉情形，及其與告訴人因一時衝突而無深仇大恨，衡
    情應無對告訴人重傷害之故意，已如前述，事實之認定尚有違誤。（二）原審判
    定告訴人之左眼視力可辨眼前手指數二十公分，左眼視神經萎縮，左眼視力及視
    野雖達無法回復之程度，但其視能尚未達到完全毀敗之程度，而認被告係犯刑法
    第二百七十八條第三項之重傷未遂罪。然從刑法保護法益之觀點而言，所謂一目
    毀敗之解釋應著重於人類健康生活的社會通念為判斷的出發點，是以器官機能是
    否毀敗，應從其個人感受到的效用著眼，方符合保護法益的意旨，此即最高法院
    二十九年上字第一三五號判例所採「一目視能毀敗之重傷害，應以器官之效用存
    否，做為其判斷之標準，而非以生理上器官是否仍有部分殘存作為是否尚有機能
    及是否成立重傷害之標準」之意旨。告訴人之左眼視能已喪失辨識物體及自行處
    理日常生活事務之機能，已該當刑法第十條第四項第一款之重傷害，原判決認未
    達於重傷害之程度，尚有未洽。（三）有罪之判決書應於理由內記載其依刑法第
    五十七條所列事項加以審酌以為科刑輕重量定之情形，刑事訴訟法第三百十條第
    三款定有明文。原判決理由載稱「審酌被告犯罪動機、目的、手段，犯罪所受刺
    激、智識程度、犯罪所造成損害，及犯罪後態度不佳等一切情狀」，然其如此記
    載，僅為法律抽象之一般規定，並未說明各該事項之具體情形，其量刑既無從據
    以斷定，理由亦嫌欠備。檢察官循告訴人聲請略以其左眼失明應屬重傷之部分，
    執此指摘原判決不當，為有理由。被告上訴意旨，仍執陳詞，否認犯罪，固無足
    取，但檢察官上訴部分有理由，且原判決尚有可議之處，自應由本院撤銷改判。
    爰審酌被告身為屏東縣崁頂縣港東村守望相助隊隊長，適村內謝文勇因告訴人恃
酒後膽粗，聲勢洶洶，而請託被告協助商談，詎料公親成事主，見告訴人大發雷
    霆並揮棒作勢，致惱怒其心，而以鐵條與之互毆，更未慮及告訴人酒後雖情緒激
    烈，但控制反應能力有別平常，仍執鐵條一再毆擊告訴人之頭部及身體，不但眼
    睛失明且青塊稜稜，犯後迄未賠償告訴人之損害，然告訴人係主動挑釁，與林永
    盛恃強索賠，致遭此毒打，是被告傷人之咎，固無可原，而協助之情，或猶可恕
    等一切情狀，認宜量處有期徒刑三年四月，以資懲儆。
據上論結，應依刑事訴訟法第三百六十九條第一項前段、第三百六十四條、第二百九
十九條第一項前段、第三百條，第二百七十七條第二項後段，判決如主文。
本案經檢察官郭振昌到庭執行職務。
中    華      民      國    九十二    年      五      月    二十七      日
                              臺灣高等法院高雄分院刑事第三庭
                                  審判長法官  周賢銳
                                        法官  謝宏宗
法官  黃建榮
右正本證明與原本無異。
如不服本判決應於收受本判決後十日內向本院提出上訴書狀，其未述上訴理由者，
並得於提起上訴後十日內向本院補提理由書狀（均須按他造當事人之人數附繕本)「
切勿逕送上級法院」。
                                      書記官  鄭翠芬
中     華     民      國     九十二    年      五      月     二十八   日
附錄：本判決論罪科刑法條：
中華民國刑法第二百七十七條
傷害人之身體或健康者，處三年以下有期徒刑，拘役或一千元以下罰金。
犯前項之罪，因而致人於死者，處無期徒刑或七年以上有期徒刑，致重傷者，處三年
以上、十年以下有期徒刑。


司法院資訊處製作；財團法人民間司法改革基金會備份。
